【裁判字號】    97,訴,3023
【裁判日期】    971211
【裁判案由】    確認債權不存在
【裁判全文】
臺灣臺中地方法院民事判決              97年度訴字第3023號
原      告  丙○○
            乙○○
上  二  人
訴訟代理人  施瑞章    律師
被      告  合作金庫商業銀行股份有限公司文心分公司
法定代理人  甲○○
上列當事人間確認債權不存在事件，本院判決如下：
    主      文
原告之訴駁回。
訴訟費用由原告負擔。
    事實及理由
一、按原告之訴，依其所訴之事實，在法律上顯無理由者，法院
    得不經言詞辯論，逕以判決駁回之，民事訴訟法第249條第2
    項定有明文。而所謂依其所訴之事實，在法律上顯無理由者
    ，係指依原告於訴狀內記載之事實觀之，在法律上顯然不能
    獲得勝訴之判決者而言。又分公司為受本公司管轄之分支機
    構，並無獨立之財產，為謀訴訟上便利，現行判例雖從寬認
    定分公司就其業務範圍內之事項涉訟時，有當事人能力。惟
    所謂「就其業務範圍內之事項」，應依訴訟標的之法律關係
    觀察，苟該訴訟標的之法律關係，非以分公司為其權利義務
    之「主體」，尚不得以其係總公司之執行機構，遽指該爭訟
    之法律關係事項，自屬其業務之範圍（最高法院88年度台上
    字第1431號、95年度146號判決參照）。又確認法律關係之
    訴，非原告有即受確認判決之法律上利益者，不得提起之，
    民事訴訟法第247條第1項前段定有明文。所謂「即受確認判
    決之法律上利益」，須因法律關係之存否不明確，致原告在
    私法上之地位有受侵害之危險，而此項危險得以對於被告之
    確認判決除去之者，始為存在，亦有最高法院著有27年上字
    第316號民事判例可資參照。
二、本件原告起訴主張：
    1.原告丙○○於民國81年間以門牌號碼台中市○○○○街5
      號房屋及坐落土地，並以原告乙○○為連帶保證人，向原
      保證責任台中市第十一信用合作社（已於90年9月間經財
      政部核准，由合作金庫銀行股份有限公司〔下稱合作金庫
      銀行〕概括承受，現為合作金庫商業銀行股份有限公司文
      心分公司〔下稱合庫文心分公司〕。）申辦房屋貸款，設
      定最高額度不詳之最高限額抵押權，並開設00-00-000000
      00 0號活期儲蓄存款帳戶。原告丙○○復於87年間，仍以
      原告乙○○為連帶保證人，以其所有門牌號碼彰化縣和美
      鎮○○路36巷10號之房屋及坐落土地向原保證責任台中市
      第十一信用合作社辦理轉貸，設定最高限額抵押權3,360,
      000元，並經核准貸放。
    2.原告丙○○因受教育程度不高，加上對於銀行往來作業並
      不熟悉，故於81年間開戶時起，有關開戶、借貸、換單等
      手續即完全信任當時台中市第十一信用合作社行員何耀豐
      之指示辦理，丙○○亦曾委託原告乙○○代為辦理。詎何
      耀豐竟利用原告二人不諳銀行貸款程序之機會，趁機盜用
      原告丙○○之印章，蓋用於空白之印鑑卡、印鑑簽、本票
      ，以原告丙○○之名義偽設00-00-000000000號活期儲蓄
      存款帳戶，並向當時之台中市第十一信用合作社虛偽申貸
      ，並於核准後撥貸至前開帳戶，供何耀豐個人花用。
    3.原告丙○○辦理前揭二筆房屋貸款後會依個人經濟狀況增
      加借款或還款，及至90年初原告丙○○前揭坐落彰化縣和
      美鎮房地之房屋貸款實際上僅餘1,610,000元，卻接獲被
      告合庫文心分公司（當時為台中市第十一信用合作社）對
      帳通知，記載前開和美鎮之房屋貸款尚有2,800,000元，
      經詢問後始知遭何耀豐偽設帳戶冒貸款項1,190,000元；
      被告即未再向原告丙○○收取前開房貸利息，僅收取另筆
      台中市○○○○街5號房屋貸款利息。嗣於94年間原告丙
      ○○出售前開台中河南路房地並清償該筆剩餘之1,750,00
      0元貸款，僅餘和美鎮之房屋貸款，惟被告竟要求原告必
      須償還包括前開遭何耀豐偽貸之1,190,000元，合計2,800
      ,000元之貸款。
    4.查何耀豐以利用職務之機會，偽刻訴外人黃明芳、蕭澄貴
      、原告等人印章或偽造本票等方式，持之申請貸款，使台
      中市第十一信用合作社陷於錯誤分別予以核貸而生損害，
      其犯罪事實業經臺灣臺東地方法院91年度訴字第222號刑
      事判決確定。又台中市第十一信用合作社因淨值已呈負數
      ，由中央存保公司接管後，再由合作金庫銀行概括承受，
      而原台中市第十一信用合作社負債超過資產之差額，則由
      中央存保公司受行政院金融重建基金委託賠付，其中何耀
      豐冒貸部分，亦經列入呆帳明細表，本件原告前揭貸款餘
      額2,800,000元，加計利息116,499元，合作金庫銀行並向
      中央存保公司申請賠付二分之一即1,458,250元。
    5.是被告因何耀豐虛設原告丙○○帳戶而冒貸之1,190,000
      元，已自中央存保公司充分受償；且前揭何耀豐以原告名
      義冒貸之1,190,000元，均係因何耀豐偽造文書、背信所
      生之損害，原告丙○○並不知情，然合作金庫竟仍向原告
      丙○○、乙○○主張系爭1,190,000元之債權存在，明顯
      悖於事理等語。
    6.聲明：
      確認合作金庫商業銀行股份有限公司以原告丙○○所有坐
      落彰化縣和美鎮○○段第628建號房屋及彰化縣和美鎮○
      ○段第95-20地號土地，於彰化縣和美地政事務所90年11
      月22日登記、登記字號：彰和資字第103870號、擔保債權
      總金額：最高限額3,360,000元、存續期間：自87年9月29
      日至106年9月29日、設定權利範圍：全部之最高限額抵押
      權所擔保之債權，於超過1,610,000元本息及違約金部分
      之債權不存在。
三、經查，本件依原告所訴之事實，係主張其向原台中市第十一
    信用合作社貸款金額超1,610,000元之部分，係遭該信合社
    職員何耀豐冒貸者，非原告丙○○所貸，台中市第十一信用
    合作社對原告自該無超過1,610,000元之借款債權存在，而
    其後合作金庫銀行概括承受台中市第十一信用合作社之資產
    及負債後，竟仍向原告主張此部分之借款債權存在，因起訴
    請求確認合作金庫銀行對原告於超過1,610,000元本息及違
    約金部分之債權不存在等語。然查原台中市第十一信用合作
    社之資產及負債係由合作金庫銀行概括承受，並非由被告合
    庫文心分公司承受，是原告主張消費借貸主體之貸與人係合
    作金庫銀行，亦即原告主張為訴訟標的之法律關係即消費借
    款法律關係存否之權利義務之「主體」是合作金庫銀行，並
    非其文心分公司，原告自應對合作金庫銀行起訴，其危險始
    得除去。雖合作金庫銀行於概括承受台中市第十一信用合作
    社後，在原址成立被告合庫文心分公司，然被告合庫文心分
    公司亦僅係合作金庫銀行之執行機關，並非自任為契約之主
    體，揆諸前揭說明，訟爭消費借貸法律關係事項，不能認屬
    其業務範圍，則原告對被告合庫文心分公司提起本件消極確
    認之訴，效力並不及於合作金庫銀行，亦不能以本件訴訟除
    去原告之危險，自難認有即受確認判決之法律上利益。從而
    ，僅依原告於訴狀內記載之事實觀之，其提起本件消極確認
    之訴，既難認有即受確認判決之法律上利益，依前揭規定，
    在法律上顯然不能獲得勝訴之判決，而顯無理由，不應准許
    ，爰不經言詞辯論，駁回原告之訴。
四、據上論結，本件原告之訴為無理由，依民事訴訟法第249條
    第2項、第78條，判決如主文。
中    華    民    國    97    年    12    月    11    日
                  民事第三庭    法  官  林源森
以上正本係照原本作成。
如對本判決上訴，須於判決送達後20日內向本院提出上訴狀（須
附繕本）。
中    華    民    國    97    年    12    月    11    日
                                書記官  黃士益


司法院資訊處製作；財團法人民間司法改革基金會備份。
